臺灣嘉義地方法院民事判決　　　　　　　 95年度訴字第582號
原　　　告　甲○○
被　　　告　壬○○
　　　　　　辛○○
上　一　人
訴訟代理人　子○○
被　　　告　戊○○
上　一　人
訴訟代理人　癸○○
被　　　告　己○○○
　　　　　　丙○○
　　　　　　庚○○
　　　　　　乙○○
兼上三人共
同訴訟代理
人　　　　　丁○○
上列當事人間請求分割共有物事件，經本院於民國96年4月26日
言詞辯論終結，判決如下：
    主  文
被告己○○○、丙○○、庚○○、乙○○、嚴金煌應就其被繼承
人嚴榮章所有如附表一所示應有部分之土地，辦理繼承登記。
兩造共有如附表一所示之土地准予合併分割如附表二所示。
原告甲○○、被告辛○○應各補償被告壬○○、戊○○如附表三
所示之金額。被告己○○○、丙○○、庚○○、乙○○及嚴金煌
應各連帶補償被告壬○○、戊○○如附表三所示之金額。
訴訟費用新台幣萬玖仟肆佰肆拾壹元，由兩造各依附表四所示
金額負擔。
　　事實及理由
一、程序方面：
　(一)被告己○○○、丙○○、庚○○、乙○○及嚴金煌均經合法
  　通知，未於最後言詞辯論期日到場，核無民事訴訟法第386
    條各款所列情形，爰依原告之聲請，由其一造辯論而為判決
    。
  (二)按訴訟送達後，原告不得將原訴變更或追加他訴，但有下列
    各款情形之一者，不在此限：請求之基礎事實同一者；擴張
    或減縮應受判決事項之聲明者；該訴訟標的對於數人必須合
    一確定時，追加其原非當事人之人為當事人者；不甚礙被告
    之防禦及訴訟終結者，民事訴訟法第255條第1項第2款、第3
    款、第5款及第7款，分別定有明文。本件原告起訴時請求就
    附表1所示3筆土地（下稱系爭3筆土地）及嘉義縣民雄鄉○○段菁埔小段502地號土地請求分割，且以訴外人子○○及
    嚴榮章為被告，嗣原告就嘉義縣民雄鄉○○段菁埔小段502
    地號土地撤回分割之請求，且以訴外人子○○於起訴時已非
    土地之共有人暨訴外人嚴榮章於起訴前之民國95年2月4日已
    經死亡為由，對訴外人子○○及嚴榮章撤回起訴，並追加訴
    外人子○○之繼承人即己○○○、丙○○、庚○○、乙○○
    及嚴金煌為被告，並追加請求被告己○○○、丙○○、庚○○、乙○○及嚴金煌應就系爭3筆土地辦理繼承登記，經核
    分屬擴張或減縮應受判決事項之聲明，且請求基礎事實同一
    ，且該訴訟標的對於數人必須合一確定，亦不甚礙被告之防
    禦及訴訟終結，揆諸前揭規定，尚無不合，應予准許。
二、實體方面：
　(一)原告起訴主張：
　1.系爭3筆土地分別為兩造所共有，應有部分如附表1所示，兩
  　造間就系爭土地並無不分割之契約，亦無因物之使用目的不
    能分割之情形，且系爭3筆土地之共有人及應有部分均相同
    ，且經調解仍無法協議決定分割方法，爰訴請判決合併分割
    系爭3筆土地。附表1編號1之土地上現有磚造三合院1棟，為
  　被告壬○○及戊○○共有；附表1編號2之土地上，有磚造平
    房1棟，為被告辛○○及嚴榮章繼承人共有，上開磚造平房
    東側，有2層樓之鋼筋水泥建物及磚造平房，為被告辛○○
    所有；附表1編號3土地上，有原告所有之磚造平房1棟及嚴
    榮章繼承人所有之磚造平房1棟，請求依占有現況即附圖所
    示之方案分割系爭3筆土地。爰依民法第823條第1項前段、
    第824條第2項第1款之規定，提起本件訴訟，並聲明：求為
    判決如主文第1、2項所示等語。
  2.被告壬○○、辛○○、戊○○、丙○○、庚○○、乙○○、
    嚴金煌則以：同意分割系爭土地，並同意原告提出之分割方
    案，且同意多取得土地的人，以每平方公尺新台幣（下同）
    12,000元補償少取得土地之人等語。
　3.被告己○○○未於言詞辯論期日到場，亦未提出準備書狀作
  　何聲明或陳述。
三、本院之判斷：
　(一)按各共有人，得隨時請求分割共有物。但因物之使用目的不
    能分割或契約訂有不分割之期限者，不在此限。共有物之分
    割，依共有人協議之方法行之。分割之方法，不能協議決定
    者，法院得因任何共有人之聲請，命以原物分配於各共有人
    ，民法第823條第1項、第824條第1、2 項分別定有明文。本
    件原告主張系爭3筆土地為兩造所共有，各共有人應有部分
    如附表1所示，有原告所提系爭3筆土地之地籍圖、土地登記
    謄本、繼承系統表及戶籍謄本在卷足憑，揆諸前揭說明，原
　　告訴請裁判合併分割系爭3 筆土地，自無不合。
  (二)次按因繼承取得不動產者，非經登記，不得處分其物權，民
    法第759條定有明文；而共有之不動產之共有人中1人死亡，
    他共有人請求分割共有物時，為求訴訟經濟起見，可許原告
    就請求繼承登記及分割共有物之訴合併提起，即以1 訴請求
    該死亡之共有人之繼承人辦理繼承登記並請求該繼承人於辦
    理繼承登記後，與原告及其餘共有人分割共有之不動產（最
    高法院70年第2 次民事庭總會決議參照）。本件原告主張系
　　爭3筆土地原共有人之一嚴榮章已於95年2月4日死亡，被告
    己○○○、丙○○、庚○○、乙○○及嚴金煌為其繼承人，
    迄未辦理繼承登記之事實，業據原告提出系爭3筆土地之土
    地登記謄本、被繼承人嚴榮章之繼承系統表，及前揭被告之
    戶籍謄本等在卷足憑，堪信屬實。揆諸前揭說明，原告請求
    判決被告己○○○、丙○○、庚○○、乙○○及嚴金煌應就
    其被繼承人嚴榮章所有系爭3筆土地應有部分辦理繼承登記
    等語，即屬有據，應予准許。
  (三)又分割共有物，以消滅共有關係為目的。法院裁判分割共有
    土地時，除因該土地內部分土地之使用目的不能分割（如為
    道路）或部分共有人仍願維持其共有關係，應就該部分土地
    不予分割或准該部分共有人成立新共有關係外，應將土地分
    配於各共有人單獨所有（參照最高法院69年台上字第1831號
    判例意旨）。本件被告己○○○、丙○○、庚○○、乙○○
    及嚴金煌尚未就被繼承人嚴榮章所有之系爭3筆土地辦理繼
    承登記，渠等就繼承系爭3筆土地之應有部分5之1，應仍屬
    公同共有狀態，故被告己○○○、丙○○、庚○○、乙○○
    及嚴金煌就分割後取得之土地，仍繼續保持公同共有關係。
    又附表1編號3之土地未直接面臨道路，且如依共有人應有部
    分比例分割，將使部分共有人分得之土地成為袋地，無適當
    之道路可供通行，故於分割後有預留道路供通行之必要，而
    原告甲○○、被告壬○○、辛○○、戊○○、丙○○、庚○○、乙○○及嚴金煌均同意預留部分土地作為道路使用，此
    部分依其使用目的不能分割，自應各按附表1所示應有部分
    比例保持共有。
  (四)又系爭3筆土地上，其中附表1編號1之土地上現有磚造三合
    院1棟，為被告壬○○及戊○○共有；附表1編號2之土地上
  　，有磚造平房1棟，為被告辛○○及嚴榮章繼承人所共有，
    上開磚造平房東側，有2層樓之鋼筋水泥建物及磚造平房，
    為被告辛○○所有；附表1編號3土地上，有原告所有之磚造
    平房1棟及嚴榮章繼承人所有之磚造平房1棟，附表1編號1、
    2 所示土地東側，有約3米多之私人道路可供通行，附表1編
    號2所示土地南側則有約2米多之巷道對外通行，附表1編號3
    所示土地亦以附表1編號2土地南側之巷道通行等情，為原告
    甲○○、被告壬○○、辛○○及丁○○於本院履勘現場時所
    不爭執，並經本院會同地政人員履勘現場查證屬實，並製有
    勘驗筆錄及囑託嘉義縣大林地政事務所人員繪製複丈成果圖
    各1份存卷可參。經斟酌依原告所提之分割方案，將如附表2
    即附圖所示Ａ、Ｄ、Ｇ、Ｋ部分劃歸為道路，使各共有人所
    分得之部分均面臨道路，且均有道路可供通行，地形亦屬方
    正完整，使各土地於分割後之利用價值相當，應無損於全體
    共有人之利益，且使部分共有人分割後之土地得以面臨既有
    道路，較能提高分割後土地利用價值，並符合各共有人目前
    使用系爭土地之現況，且亦為被告壬○○、辛○○、戊○○
    、丙○○、庚○○、乙○○及嚴金煌所贊同，應較符合多數
    共有人之利益，是原告主張以附圖所示方案，合併分割系爭
    3筆土地如附表2所示，應屬可採。
  (五)末按法院裁判分割共有物，除應斟酌各共有人之利害關係，
    及共有物之性質外，尚應斟酌共有物之價格，倘共有人中有
    不能按其應有部分受分配，或所受分配之不動產，其價格不
    相當時，法院非不得命以金錢補償之（參照最高法院57年臺
    上字第2117號判例意旨參照）。本件系爭3筆土地分割後，
    被告壬○○及戊○○皆不能按其應有部分受分配，各短少取
    得91.2平方公尺及29.2平方公尺，而原告甲○○、被告辛○○則各多取得59.8平方公尺及2.8平方公尺，被告己○○○、
    丙○○、庚○○及乙○○共同多取得57.8平方公尺。參以原
    告甲○○、被告壬○○、戊○○、丙○○、庚○○及乙○○
    於本院均表明：同意多取得土地之共有人以金錢補償短少取
    得土地之共有人，並同意每平方公尺以新台幣（下同）12,00
    0元補償等情，則原告甲○○、被告辛○○、被告己○○○、
    丙○○、庚○○及乙○○，皆應分別補償被告壬○○及戊○○如附表3所示之金額（其中被告己○○○、丙○○、庚○○及乙○○應各連帶補償被告壬○○及戊○○）。
四、綜上所述，系爭3筆土地之原共有人嚴榮章業已死亡，其繼承
    人均尚未辦理繼承登記，原告自得於本件分割共有物訴訟一
    併訴請其繼承人就其應有部分先辦理繼承登記。又系爭3筆土
    地依其使用目的並非不能分割，共有人間亦無不能分割之約
    定，然迄今未能協議分割，本院審酌多數共有人之意願、系
    爭3筆土地之現有使用狀況、分割後之對外通行道路、發揮土
    地最大經濟效用及整體利用價值等一切情狀，認附表2即附
    圖所示之分割方案符合土地分割之經濟效用及共有人全體之
    利益，堪認係適當、公允之分割方法。從而，原告本於共有
    人之資格，起訴請求系爭3筆土地予以合併分割，即屬正當
    ，應予准許。本院因而准命分割系爭3筆土地如主文第2項所
    示，並因被告壬○○及戊○○未能按應有部分比例受分配，
    爰命原告甲○○、被告辛○○、被告己○○○、丙○○、庚○○、乙○○及嚴金煌應分別補償被告壬○○及戊○○如附
    表3所示之金額（其中被告己○○○、丙○○、庚○○及乙○○應各連帶補償被告壬○○及戊○○）。
五、本件雖准原告之請求，分割系爭3 筆土地，然分割方法係法
    院考量全體共有人之利益後，依職權所為之決定，原告既為
    共有人之一，亦同受其利，若全由敗訴當事人負擔訴訟費用
    顯失公平，爰依民事訴訟法第80條之1 規定，命勝訴之原告
    亦負擔部分之訴訟費用。又法院為終局判決時，應依職權為
    訴訟費用之裁判，民事訴訟法第87條第1項定有明文，本件第
    一審裁判費16,741元，95年5月26日支出地政規費500元，95
    年6月19日支出地政規費共8,450元，95年7月8日支出地政規
    費3,200元，96年1月2日支出地政規費共10,550元，共計39,4
    41元，爰命兩造按應有部分比例負擔如附表4所示之金額。
六、據上論結，本件原告之訴為有理由，應依民事訴訟法第78條
    、第85條第1項但書、第80條之1、第87條第1項，判決如主文
    。
中　　華　　民　　國　　 96 　　年　　5   月　　10　　日
                  民事第二庭　法　官  林中如
以上正本係照原本作成。
如對本判決上訴，須於判決送達後20日內向本院提出上訴狀。
中　　華　　民　　國　　 96 　　年　　5   月　　10　　日
                              書記官  陳湘蓉
附表一
┌──┬────────┬────────┬────┬──┐
│編號│土地坐落位置  　│共有人及應有部分│面積（平│地目│                  │
│    │　　　　　　  　│　　　  　　　　│方公尺）│　  │                 │
├──┼────────┼────────┼────┼──┤
│1   │嘉義縣民雄鄉菁埔│甲○○：5分之1。│574.00  │建  │
│    │段菁埔小段502-2 ├────────┤        │    │
│    │地號　          │壬○○：5分之1。│        │    │
│    │              　├────────┤        │    │
│    │              　│辛○○：5分之1。│        │    │
│    │              　├────────┤        │    │
│    │                │戊○○：5分之1。│        │    │
│    │                ├────────┤        │    │
│    │                │嚴榮章之繼承人即│        │    │
│    │                │己○○○、丙○○│        │    │
│    │                │、庚○○、乙○○│        │    │
│    │                │、嚴金煌5人：公 │        │    │
│    │                │同共有5分之1。  │        │    │
├──┼────────┼────────┼────┼──┤
│2   │同上段503地號 　│同上            │712.00  │建  │
├──┼────────┼────────┼────┼──┤
│3   │同上段526-1地號 │同上            │981.00  │旱  │
└──┴────────┴────────┴────┴──┘
附表二（如附圖）
┌──┬─────┬──────────┬─────────┐
│附圖│　面　積  │土地分割後之所有權人│　　　備　註      │
│編號│ （公頃） │                    │                  │
├──┼─────┼──────────┼─────────┤
│Ｊ  │0.042500  │分歸原告甲○○取得。│多取得0.005980公頃│
├──┼─────┼──────────┼─────────┤
│Ｂ  │0.027400  │分歸被告壬○○取得。│少取得0.009120公頃│
├──┼─────┼──────────┼─────────┤
│Ｅ  │0.000200  │分歸被告辛○○取得。│多取得0.000280公頃│
│Ｈ　│0.036600  │                    │                  │
├──┼─────┼──────────┼─────────┤
│Ｃ  │0.014400  │分歸被告戊○○取得。│少取得0.002920公頃│
│Ｆ  │0.002500  │                    │                  │
│Ｉ  │0.016000  │                    │                  │
│Ｌ  │0.000700  │                    │                  │
├──┼─────┼──────────┼─────────┤
│Ｍ  │0.042300  │分歸嚴榮章之繼承人即│多取得0.005780公頃│
│    │          │被告己○○○、丙○○│                  │
│    │          │、庚○○、乙○○及嚴│                  │
│    │          │金煌共同取得，並保持│                  │
│    │          │共同共有關係。      │                  │
├──┼─────┼──────────┼─────────┤
│Ａ  │0.004100  │分為道路使用，由兩造│                  │
│Ｄ  │0.008800  │按附表一所示應有部分│                  │
│Ｇ  │0.018600  │比例保持共有（其中被│                  │
│Ｋ  │0.012600  │告己○○○、丙○○、│                  │
│    │          │庚○○、乙○○及嚴金│                  │
│    │          │煌就渠等繼承應有部分│                  │
│    │          │5分之1部分，維持公同│                  │
│    │          │共有關係）          │                  │
└──┴─────┴──────────┴─────────┘
附表三：
┌────────────┬──────────────┐
│補償義務人及補償金額　　│　　受補償人及受補償金額    │
├────────────┼──────────────┤
│甲○○：717,600元   　　│壬○○：519,400元。         │
│                    　　│戊○○：198,200元。         │
├────────────┼──────────────┤
│辛○○：33,600元    　　│壬○○：25,000元。          │
│                    　　│戊○○：8,600元。           │
├────────────┼──────────────┤
│己○○○、丙○○、庚○○│連帶補償壬○○：550,000元。 │
│、乙○○及嚴金煌連帶補償│連帶補償戊○○：143,600元。 │
│：693,600元　　　　     │　　　　　　　　     　     │
└────────────┴──────────────┘
附表四
┌─────────┬────┬──────────┐
│共有人　　        │應有部分│應負擔之訴訟費用金額│
├─────────┼────┼──────────┤
│甲○○　　　　　　│5分之1　│7,889元             │
├─────────┼────┼──────────┤
│壬○○　　　　　　│5分之1　│7,888元             │
├─────────┼────┼──────────┤
│辛○○　　　　　　│5分之1　│7,888元             │
├─────────┼────┼──────────┤
│戊○○　　　　　　│5分之1　│7,888元             │
├─────────┼────┼──────────┤
│己○○○、丙○○　│公同共有│連帶負擔7,888元     │
│、庚○○、乙○○　│5分之1　│                    │
│、嚴金煌　　　　　│　　　　│                    │
└─────────┴────┴──────────┘
